行　政　法　院　判　決　　　　　　　　　　　　　八十八年度判字第四三六六號
　　原　　　告　甲○○
　　　　　　　　　　　　　送達.
　　被　　　告　丙○○
右當事人間因公保事件，原告不服考試院中華民國八十七年十一月十日八七考台訴決
字第二三五號再訴願決定，提起行政訴訟。本院判決如左︰
　　主  文
原告之訴駁回。
　　事  實
緣原告原任台灣省稅務局稅務員，前於民國（下同）四十八年七月一日參加公務人員
保險，五十九年七月一日退保，嗣經台灣省政府核定自民國八十六年九月一日資遺生
效。原告之公保養老給付請領案，前經台灣省稅務局轉中央信託局公務人員保險處八
十六年十月八日中公現字第四一四八八號函復以，不符其最後在保當時公保法令規
定請領公保養老給付之資格條件，不合發給養老給付。原告嗣於同年十一月二十七日
以申請書向被告請釋，經被告八十七年一月十六日八七台特一字第一五六○○三四號
書函復以，為維護符合戒嚴時期人民受損權利回復條例施行細則第十一條規定辦理資
遣，但不合請領養老給付之權利受損人員權益，從寬准予在六十七年十一月十日之前
退保，嗣依戒嚴時期人民受損權利回復條例施行細則第十一條規定辦理資遣者，得請
領養老給付。案經原告依上開被告函釋據向中央信託局公務人員保險處請領公保養老
給付，並經該處以原告退保當月保險俸給新台幣（下同）一、三○○元）核發十個月
養老給付一三、○○○元在案；原告復於八十七年三月三十日向被告申請以現職人員
保險俸給二一、七○○元補繳保費重新核計養老給付，經被告於同年四月八日以八七
台特一字第一六○八三八二號書函否准原告之請求，原告不服，循序提起訴願、再訴
願均遭駁回，原告仍有未服，遂向本院提起行政訴訟。茲摘兩造訴辯意旨如次：
原告起訴意旨略謂︰按「戒嚴時期人民受損權利回復條例」係八十四年一月二十八日
公布，其第三條第一項第四款對受領保險金額與受領撫卹金、退休金並列，現退休金
（包括資遣費）核發，均係按現職相當職等月俸（薪）額計算核發，惟被告對受領養
老保險金額獨按最後在保當月之保險俸（薪）給數額發給，致使原告蒙受重大損失，
而被告所依據者為行政院制定之戒嚴時期人民受損權利回復條例施行細則第十一條第
三項之規定，第查戒嚴時期人民受損權利回復條例並未對保險給付有按「最後在保當
月之保險俸（薪）給數額發給」之規定，被告所依據者乃以前舊法至引伸制定之行政
命令，與現今戒嚴時期人民受損權利回復條例制定之精神或原則牴觸，應屬無效。依
戒嚴時期人民受損權利回復條例施行細則第十二條第二項規定：「本條．．．保險金
之回復，均依其最後在職時，經銓敘機關或核定權責機關（構）．．．按現職相當職
等（官階）、俸（薪）級人員月俸（薪）額計算，並自申請審定生效之日發給。」被
告竟以「訴願人因犯內亂罪於五十九年七月一日退保，並非依法退休」為由，謂原告
無從適用，全然對當事人作最為不利之解釋，惟查白色恐怖時代對「反攻無望論」以
叛亂罪判決，今真相大白，全為羅織虛假證據之亂判，業經大法官解釋違反言論自由
之判決為違憲，自始無效，更何以原告當時之退保係原服務機關強行代為退保，其影
響以後之不能辦理退休，全為被告之錯失，今被告仍以犯「內亂罪」為理由，剝奪對
戒嚴時期人民受損權利回復條例施行細則第十二條第二項之適用，非但於情於理不合
，且為違憲違法之決定。被告按五十九年六月份薪俸標準發給公保養老給付，尚自稱
「基於人道考量．．．以訴願人退保當月保險俸給（新臺幣一、三○○元）核發十個
月養老給付新臺幣一三、○○○元」，倘以五十九年六月份生活程度低，可以在台灣
省臺中市郊區購得土地十三坪或房屋半棟，而已今之生活費用計，只可養老一個月而
已，此為人道考量乎？十五年公務員應得之養老給付乎？公諸於世，豈不嘩然！查公
保養老給付，為老人生活之必要輔助，亦屬生存權之一種，應受憲法保護，而戒嚴時
期人民受損權利回復條例顧名思義是回復原來應有權利，今被告無視於行政規章及法
律之公平正義原則，竟堅持白色恐怖時代法令，僵硬解釋，引伸援用對原告斤斤計較
，誠為無道德勇氣者流。戒嚴時期人民受損權利回復條例係新法亦係特別法，自優於
普通法及一切舊法（包括公務人員保險法及行政院按舊法令制定之回復條例施行細則
等行政命令），被告對原告所提之申請（否准），訴願及再訴願遞予維持，自屬違憲
違法，爰求為判決，將再訴願決定、訴願決定及原處分均撤銷，並依現職相當職等俸
（薪）及人員月俸計算，按公務人員保險法第十六條第三項規定，發給公保養老給付
三九○、六○○元及延遲發給之利息等語。
被告答辯意旨略謂︰查戒嚴時期人民受損權利回復條例第三條第一項規定：「人民於
戒嚴時期，因犯內亂罪、外患罪，經裁判確定、或交付感化、或提起公訴、或通緝有
案尚未結案而喪失或被撤銷之下列資格，有向將來回復之可能者，得由當事人申請主
管機關，依有關法令處理之，其經准許者，溯自申請之日起生效．．．二任公務人員
、教育人員及公職人員之資格。．．．四為撫卹金、退休金或保險金領受人之資格。
」同條例施行細則第十一條規定：「（第一項）公務人員或教育人員具有本條例第三
條第一項第二款情形，於本條例施行時，如已逾退休限齡不符現行公務人員、教育人
員任用法律，無法再任者；或向原服務機關（構）、學校申請再任，而無適當職缺可
供其再任者，得由當事人檢附證明文件向原服務機關（構）、學校申請核轉主管機關
，依當時公務人員或教育人員資遣、退休及保險法令規定辦理資遣、退休及請領保險
給付。．．．（第三項）第一項保險給付，以其最後在保當月之保險俸（薪）給數額
為計算給付標準，並依公務人員保險法第十六條規定之給付月數發給。」原告於五十
九年七月一日退保前，原任台灣省稅務局稅務員，經台灣省政府核定自八十六年九月
一日資遣生效，與戒嚴時期人民受損權利回復條例第三條第一項第二款及其施行細則
第十一條第一項規定相符，有關其養老給付之請領資格及核計標準，自應適用前揭規
定。亦即依原告最後在保當時適用之公保法令、最後在保當月之保險俸給及其保險年
資，審核辦理。再查戒嚴時期人民受損權利回復條例施行細則第十二條規定：「本條
例第三條第一項第四款規定，撫卹金、退休金或保險金領受人資格之回復，得向原服
務機關（構）、學校申請核轉各該核定權責機關辦理．．．。前項撫卹金、退休金或
保險金之回復，均依其最後在職時經銓敘機關或核定權責機關（構）、學校審定之俸
（薪）級，按現職相當職等（官階）、俸（薪）級人員月俸（薪）額計算，並自申請
審定生效之日發給。」其中有關保險金領受人資格之回復部分，公務人員保險法並無
喪失領受保險給付權利之規定。原告因犯內亂罪於五十九年七月一日退保，並非依法
退休，於當時並不具保險金領受人之資格，嗣經依戒嚴時期人民受損權利回復條例第
三條第一項第二款及其施行細則第十一條第一項及被告八十七年一月十二日八七台特
二字第一五四九一四一號函釋規定辦理資遣及請領保險給付，並無該條例第三條第一
項第四款「回復保險金領受人資格」之適用，自亦無從適用該條例施行細則第十二條
之規定，原處分否准原告請求，於法並無不合，爰求為判決，駁回原告之訴等語。
　　理  由
按「人民於戒嚴時期，因犯內亂罪、外患罪，經裁判確定、或交付感化、或提起公訴
、或通緝有案尚未結案而喪失或被撤銷之下列資格，有向將來回復之可能者，得由當
事人申請主管機關，依有關法令處理之，其經准許者，溯自申請之日起生效．．．二
任公務人員、教育人員及公職人員之資格。．．．四為撫卹金、退休金或保險金領受
人之資格。」戒嚴時期人民受損權利回復條例第三條第一項定有明文。「公務人員或
教育人員具有本條例第三條第一項第二款情形，於本條例施行時，如已逾退休限齡不
符現行公務人員、教育人員任用法律，無法再任者；或向原服務機關（構）、學校申
請再任，而無適當職缺可供其再任者，得由當事人檢附證明文件向原服務機關（構）
、學校申請核轉主管機關，依當時公務人員或教育人員資遣、退休及保險法令規定辦
理資遣、退休及請領保險給付。」、「第一項保險給付，以其最後在保當月之保險俸
（薪）給數額為計算給付標準，並依公務人員保險法第十六條規定之給付月數發給。
」戒嚴時期人民受損權利回復條例施行細則第十一條第一項第三項亦有明文。查本件
原告原任台灣省稅務局稅務員，前於四十八年七月一日參加公務人員保險，五十九年
七月一日退保，嗣經台灣省政府核定自民國八十六年九月一日資遺生效。原告即向中
央信託局公務人員保險處申請養老給付未獲准許，轉向被告請釋，經被告八十七年一
月十六日八七台特一字第一五六○○三四號書函復以，為維護符合戒嚴時期人民受損
權利回復條例施行細則第十一條規定辦理資遣，但不合請領養老給付之權利受損人員
權益，從寬准予在六十七年十一月十日之前退保，嗣依戒嚴時期人民受損權利回復條
例施行細則第十一條規定辦理資遣者，得請領養老給付。嗣原告即據之中央信託局公
務人員保險處請領公保養老給付，領得原告退保當月保險俸給一、三○○元十個月即
一三、○○○元養老給付。惟原告認為該給付不合時宜，再向被告請求依現職人員保
險俸給二一、七○○元補繳保費重新核計養老給付，經被告於同年四月八日以八七台
特一字第一六○八三八二號否准之事實，為兩造所不爭，且有附原處分卷可稽，堪認
為真實。是被告以原告於五十九年七月一日退保前，原任台灣省稅務局稅務員，經台
灣省政府核定自八十六年九月一日資遣生效，與戒嚴時期人民受損權利回復條例第三
條第一項第二款及其施行細則第十一條第一項規定相符，有關其養老給付之請領資格
及核計標準，依原告最後在保當時適用之公保法令、最後在保當月之保險俸給及其保
險年資，審核辦理，揆之首揭說明，原處分並無違誤，一再訴願決定遞予維持，均無
不合。原告雖訴稱：原告依戒嚴時期人民受損權利回復條例補償，受領撫卹金、退休
金並列，現退休金（包括資遣費）核發，均係按現職相當職等月俸（薪）額計算核發
，惟被告對受領養老保險金額獨按最後在保當月之保險俸（薪）給數額發給，致使原
告蒙受重大損失；戒嚴時期人民受損權利回復條例施行細則第十一條第三項之規定，
因戒嚴時期人民受損權利回復條例並未對保險給付有按「最後在保當月之保險俸（薪
）給數額發給」之規定，該行政命令與戒嚴時期人民受損權利回復條例制定之精神或
原則牴觸，應屬無效。依戒嚴時期人民受損權利回復條例施行細則第十二條第二項規
定：「本條．．．保險金之回復，均依其最後在職時，經銓敘機關或核定權責機關（
構）．．．按現職相當職等（官階）、俸（薪）級人員月俸（薪）額計算，並自申請
審定生效之日發給。」被告竟以「訴願人因犯內亂罪於五十九年七月一日退保，並非
依法退休」為由，謂原告無從適用，對原告作最為不利之解釋，白色恐怖時代對「反
攻無望論」以叛亂罪定罪，為羅織罪名，業經大法官解釋違反言論自由之判決為違憲
，自始無效，更何以原告當時之退保係原服務機關強行代為退保，其影響以後之不能
辦理退休，全為被告之錯失，今被告仍以犯「內亂罪」為理由，剝奪對戒嚴時期人民
受損權利回復條例施行細則第十二條第二項之適用，非但於情於理不合，且為違憲違
法之決定。被告按五十九年六月份薪俸標準發給公保養老給付，以當月保險俸給一、
三○○元核發十個月一三、○○○元養老給付，只可養老一個月而已，不服人道考量
，且公保養老給付，為老人生活之必要輔助，亦屬生存權之一種，應受憲法保護，而
戒嚴時期人民受損權利回復條例顧名思義是回復原來應有權利，今被告無視於行政規
章及法律之公平正義原則，無道德勇氣。戒嚴時期人民受損權利回復條例係新法亦係
特別法，自優於普通法及一切舊法（包括公務人員保險法及行政院按舊法令制定之回
復條例施行細則等行政命令）適用，原處分否准原告之申請，訴願及再訴願遞予維持
，自屬違憲違法云云。惟查，被告稱原告因犯內亂罪於五十九年七月一日退保，係陳
述原告退保之原因，並未對原告為犯行認定，且原告已依戒嚴時期人民受損權利回復
條例辦理資遣，尚難認被告有以原告曾因內亂罪名定罪而有否認原告權利之處，先予
敘明。第按戒嚴時期人民受損權利回復條例施行細則第十二條規定：「本條例第三條
第一項第四款規定，撫卹金、退休金或保險金領受人資格之回復，得向原服務機關（
構）、學校申請核轉各該核定權責機關辦理．．．。前項撫卹金、退休金或保險金之
回復，均依其最後在職時經銓敘機關或核定權責機關（構）、學校審定之俸（薪）級
，按現職相當職等（官階）、俸（薪）級人員月俸（薪）額計算，並自申請審定生效
之日發給。」其中有關保險金領受人資格之回復部分，公務人員保險法並無喪失領受
保險給付權利之規定。原告於五十九年七月一日退保，並非依法退休，於當時並不具
保險金領受人之資格，嗣經依戒嚴時期人民受損權利回復條例第三條第一項第二款及
其施行細則第十一條第一項及被告八十七年一月十二日八七台特二字第一五四九一四
一號函釋規定辦理資遣及請領保險給付，並無該條例第三條第一項第四款「回復保險
金領受人資格」之適用，自亦無從適用該條例施行細則第十二條之規定，原告請求依
戒嚴時期人民受損權利回復條例施行細則第十二條規定，請求從新核算系爭養老給付
，並非有理。又本案既屬回復條例第三條第一項第二款及其施行細則第十一條第一項
情形，原告請求養老給付，應依同細則第十一條第三項之規定辦理，乃公務人員保險
係運用危險分擔原理，由多數人分擔少數人之危險損失，且基於被保險人繳納保險費
與享受保險給付間權利義務之衡平性考量，其與退撫新制實施前，公教人員退休金係
採完全由政府負擔之制度設計顯然有別，此亦戒嚴時期人民受損權利回復條例施行細
則第十一條第三項規定之緣由，是被告認為原告養老給付依原告最後在保當時適用之
公務人員保險法令、最後在保當時保險俸給及保險年資審核辦理，而否准原告本件之
請求，洵無違誤，原告認為戒嚴時期人民受損權利回復條例施行細則第十一條第三項
違法不能適用，委無可採。所稱戒嚴時期人民受損權利回復條例係新法亦係特別法，
自優於普通法及一切舊法（包括公務人員保險法及行政院按舊法令制定之回復條例施
行細則等行政命令）適用，被告無視於行政規章及法律之公平正義原則有違憲違法云
云，亦非可採。綜上所述，本案原告請領保險給付，自無從比照回復條例施行細則第
十一條第二項關於退休金之回復規定辦理。原處分否准原告之請求，於法並無不合，
訴願決定及再訴願決定遞予維持，亦無違誤，原告起訴意旨並無理由，應予駁回。
據上論結，本件原告之訴為無理由，爰依行政訴訟法第二十六條後段，判決如主文。
中    華    民    國     八十八      年     十二     月      三十       日
                    行 政 法 院 第 二 庭
                                審 判 長 評  事      陳  石  獅
                                         評  事      彭  鳳  至
                                         評  事      黃  合  文
                                         評  事      林  茂  權
                                         評  事      王  立  杰
右  正  本  證  明  與  原  本  無  異
                                         法院書記官  王  福  瀛
中    華    民    國     八十八      年     十二     月      三十       日
